【裁判字號】    97,台上,1079
【裁判日期】    970529
【裁判案由】    損害賠償
【裁判全文】
最高法院民事判決            九十七年度台上字第一○七九號
上  訴  人  保證責任台南縣旭山社區合作農場
法定代理人  乙○○
訴訟代理人  楊丕銘律師
被 上訴 人  甲○○
上列當事人間請求損害賠償事件，上訴人對於中華民國九十六年
十二月四日台灣高等法院台南分院第二審判決（九十六年度上字
第四一號）提起上訴，本院判決如下：
    主  文
原判決除假執行部分外廢棄，發回台灣高等法院台南分院。
    理由
本件上訴人主張：被上訴人原任職伊農場（下稱農場）場長，負
責農場業務之管理。明知其下屬即第一審共同被告林犁花（已與
上訴人和解，經上訴人於第一審撤回該部分之訴）擔任會計職務
，不得兼辦出納業務；且農場慣例就應支付會員農戶之貨款均以
匯款、不採領現付款方式，俾防止帳務弊端。竟指派林犁花兼辦
出納業務，並對林犁花領現付款之異常作為，不予糾正，致林犁
花得藉機侵占伊所有之公款共新台幣（下同）三百十二萬二千五
百十五元。被上訴人未盡場長監督之責，與林犁花故意侵占公款
行為，共同造成伊上述損害，應依共同侵權行為法律關係，對伊
負連帶賠償責任。爰依民法第一百八十四條第一項前段、第一百
八十五條第一項規定，求為命被上訴人給付伊一百九十九萬八千
零十二元，及自民國九十四年八月十二日（即起訴狀繕本送達翌
日）起加付法定遲延利息之判決（上訴人超過上開請求部分，已
經第一審判決駁回其訴確定）。
被上訴人則以：農場並無禁止會計兼辦出納業務、或不得領現金
支付農戶貨款之慣例。伊既無監督之疏失，上訴人之損害又係林
犁花個人之故意侵權（侵占）行為所致，即與伊無涉。縱認伊之
監督有疏失，亦與上訴人之損害間無相當因果關係。況上訴人已
以五十萬元與林犁花和解並獲償而拋棄其餘請求，其損害賠償債
權即歸於消滅，再對伊為請求仍屬無理等語置辯。
原審廢棄第一審所為上訴人勝訴之判決，改為判決駁回其訴。係
以：被上訴人於九十年二月三日至九十二年五月五日期間，任職
農場場長，負責農場業務之管理。其在職期間之會計林犁花因侵
占公款經判處罪刑確定等情，為兩造不爭之事實。上訴人雖主張
農場有會計不兼辦出納業務、不得提領現金支付農戶貨款之慣例
，被上訴人對林犁花之監督顯有疏失云云。然依證人林秀秋（七
十七至九十年間任農場會計）、乙○○（農場理事主席）於第一
審證述：「農場給付貨款，以匯款方式或交付現金均有」「理事
會沒有決議會計不能兼出納」等語，佐以現任場長黃良興於林犁
花侵占刑案中之證述係迴避會計兼辦出納領錢之相關問題，及動
支明細表無出納職章，仍有理事主席之用印等情，可見上訴人上
開慣例之主張為不足取，難認被上訴人對林犁花之監督有疏失之
責。另林犁花侵占公款行為，乃其個人操守不佳所致，與被上訴
人之職務監督無必然關係。縱被上訴人有監督不週情事，亦與上
訴人之損害發生無相當因果關係。是被上訴人就林犁花侵占公款
之事，既未故意共同為之，復無監督之疏失，上訴人依侵權行為
法律關係請求其負賠償責任，自非有理等詞，為其判斷之基礎。
查原審依據證人林秀秋、乙○○於第一審之證詞，固認定農場並
無會計不兼辦出納業務、及不得提領現金支付農戶貨款之慣例。
然依證人林秀秋、乙○○另分別證稱：「農場過去只有場長及會
計，嗣因業務量增加，加以八十五年間發生弊端，才增設出納（
陳貴美）。關於農戶貨款之支付方式，凡有提供帳號者，即以匯
款為之，但如有場員較高齡，金額低，住農場附近，要求代領現
金者，或場員急需用錢要求農場先墊付貨款者，會交付現金。交
付現金之比例不高，會要求場員儘量提供帳號」、「尖山村農戶
之貨款係付現，其他農戶才匯款」等語。參諸被上訴人自陳因出
納薛淑貞（陳貴美後手）行動不便，顧慮其提領現金之安全，故
由林犁花去領錢，知悉林犁花提領現款之事，及被上訴人於被訴
侵占刑案審理中承認監督有疏失等情（一審卷二一六至二一八頁
、一七六至一八○頁、一五五頁，原判決第二十三頁），似見農
場農戶貨款之支付係以匯款為原則；增設出納乃為防止帳務弊端
；被上訴人亦知宜由出納經手金錢，因特殊考量才令會計兼辦，
而對監督會計提領現金有其疏失。則上訴人主張被上訴人任由會
計長期以現金方式支付貨款，且未要求提出場員簽領收據，致遭
會計侵占公款，應負過失侵權行為責任云云（原審卷一一七、一
四一頁），是否全不可採？非無研酌之餘地。究竟林犁花以提領
現金支付農場農戶貨款之比例，較諸過往，是否顯然異常？而為
被上訴人監督之所及？倘被上訴人適時糾正，可否防止林犁花侵
占行為之發生？原審未遑進一步詳查，未通盤斟酌全辯論意旨，
僅摭拾證人之一、二語，徒以農場無會計不兼辦出納業務、及不
得提領現金支付農戶貨款之慣例。場長監督與會計之侵占無涉，
縱有監督疏失，亦與會計之侵占無因果關係等由，遽認被上訴人
無侵權行為，而為不利於上訴人之判決，未免速斷，有理由不備
之違法。自屬難昭折服。上訴論旨，指摘原判決不當，聲明廢棄
，非無理由。
據上論結，本件上訴為有理由。依民事訴訟法第四百七十七條第
一項、第四百七十八條第二項，判決如主文。
中    華    民    國  九十七  年    五    月  二十九  日
                      最高法院民事第三庭
                          審判長法官  蘇  茂  秋
                                法官  陳  碧  玉
                                法官  劉  靜  嫻
                                法官  張  宗  權
                                法官  陳  重  瑜
      本件正本證明與原本無異
                                      書  記  官
中    華    民    國  九十七  年    六    月    十    日
                                                Ａ


司法院資訊處製作；財團法人民間司法改革基金會備份。
